ACORDAO-COMPLETO-2443452

ACÓRDÃO 3157/2020 ATA 45/2020 - PLENÁRIO

VISTO, relatado e discutido este processo de denúncia sobre possíveis irregularidades nas Concorrências 3 e 4/2020, promovidas pelo município de Tuntum/MA com o objetivo de contratar obras e serviços de engenharia para construção de onze ginásios poliesportivos, no valor estimado de cerca de R$ 9,8 milhões, e obras e serviços de engenharia para reforma e ampliação de quinze unidades escolares, no valor de cerca de R$ 5,2 milhões, respectivamente, com recursos municipais e do Fundo de Manutenção e Desenvolvimento da Educação Básica (Fundeb) .
ACORDAM os ministros do Tribunal de Contas da União, reunidos em sessão do Plenário, ante as razões expostas pela relatora, e com fundamento no art. 276, caput e § 1º, do Regimento Interno do TCU, em referendar a medida cautelar adotada nos termos da peça 30 e autorizar as medidas constantes desse documento.

Referendo de medida cautelar adotada em processo de denúncia sobre irregularidades em licitações conduzidas pelo município de Tuntum/MA e possível utilização indevida de recursos oriundos de precatórios do Fundef.

Município de Tuntum/MA.

3. Interessado: Identidade preservada (art. 55, caput, da Lei 8.443/1992).

13.1. Ministros presentes: José Mucio Monteiro (Presidente), Walton Alencar Rodrigues, Benjamin Zymler, Augusto Nardes, Aroldo Cedraz, Raimundo Carreiro, Ana Arraes (Relatora), Bruno Dantas e Vital do Rêgo.
13.2. Ministros-Substitutos presentes: Augusto Sherman Cavalcanti, Marcos Bemquerer Costa, André Luís de Carvalho e Weder de Oliveira.

ACORDAO-COMPLETO-2542482

Acórdão 1620/2022 - Plenário

ANA ARRAES

Adoto como relatório o despacho que fundamentou a concessão da medida cautelar em apreciação (peça 30) :
	"Trata-se de denúncia, com pedido de medida cautelar, sobre possíveis irregularidades nas Concorrências 3 e 4/2020, promovidas pelo município de Tuntum/MA com o objetivo de contratar obras e serviços de engenharia para construção de onze ginásios poliesportivos, no valor estimado de cerca de R$ 9,8 milhões, e obras e serviços de engenharia para reforma e ampliação de quinze unidades escolares, no valor de cerca de R$ 5,2 milhões, respectivamente, com recursos municipais e do Fundo de Manutenção e Desenvolvimento da Educação Básica (Fundeb) .
2.	O denunciante alegou que os recursos federais para bancar essas despesas estariam depositados em conta judicial da Caixa Econômica Federal e seriam provenientes de diferenças devidas pela União, a título de complementação do antigo Fundo de Manutenção e Desenvolvimento do Ensino Fundamental e de Valorização do Magistério (Fundef) , em virtude de o valor mínimo anual por aluno ter sido fixado aquém das disposições da Lei 9.424/1996, bem como que esses recursos somente poderiam ser utilizados em despesas vinculadas à educação, conforme o art. 70 daquela lei.
3.	Além disso, argumentou que os editais conteriam cláusulas restritivas à competitividade dos certames e contrárias à legislação.
4.	Em fase processual anterior, constatei que a Lei Municipal 957/2019 (peças 8-9) , entre outras providências, dispôs sobre o rateio de 60%, no mínimo, dos recursos a título de complementação do Fundef (a serem auferidos por força dos precatórios judiciais que serão pagos pela União) aos profissionais do magistério em efetivo exercício no ensino fundamental público, com pagamento de diferenças na proporção dos valores percebidos em remunerações de cada um dos meses do período trabalhado entre os anos de 1988 e 2006.
5.	Mediante despacho acostado à peça 18, conheci da denúncia e autorizei a realização de diligência e oitiva do município, com amparo no art. 276, § 2º, do Regimento Interno, para que se manifestasse sobre os fatos narrados na inicial, bem como sobre o rateio de recursos do Fundef aos profissionais do magistério, haja vista os indicativos de que as disposições da Lei Municipal 957/2019 estariam em desacordo com o entendimento deste Tribunal expresso no Acórdão 2866/2018-TCU-Plenário (rel. min. Walton Alencar Rodrigues) :
"9.2. firmar entendimento, com base no artigo 16, inciso V, do Regimento Interno/TCU, em relação aos recursos recebidos a título de complementação da União no Fundef reconhecidos judicialmente que:
9.2.1. além de não estarem submetidos à subvinculação de 60%, prevista no artigo 22 da Lei 11.494/2007, consoante o subitem 9.2.1.2, Acórdão 1962/2017-TCU-Plenário, não podem ser utilizados para pagamentos de rateios, abonos indenizatórios, passivos trabalhistas ou previdenciários, remunerações ordinárias, ou de outras denominações de mesma natureza, aos profissionais da educação;"
6.	Efetivada a comunicação processual, a municipalidade não se manifestou. 
7.	Nesta oportunidade, a Secretaria de Fiscalização de Infraestrutura Urbana (SeinfraUrbana) reitera as irregularidades anotadas inicialmente e propõe a concessão de medida cautelar, em atenção ao disposto no art. 276, caput, do Regimento Interno do TCU (RITCU) , a fim de impedir que os recursos dos precatórios do Fundef sejam utilizados para complementações das remunerações dos profissionais do magistério em efetivo exercício no ensino fundamental público, assim como para o pagamento de " (...) de obras e serviços de engenharia não vinculados diretamente com ações de manutenção e desenvolvimento do ensino (concorrência n. 003/2020) , na forma preconizada no caput do art. 70 da Lei 9.394/96" (peça 28) .
8.	Estou de acordo com a proposição, uma vez presentes os pressupostos autorizadores da tutela de urgência requerida pela unidade técnica.
9.	Embora as informações colhidas pela instrução processual denotem que os recursos mantidos em conta judicial na Caixa Econômica Federal não foram, até o presente momento, sacados e aplicados naquelas finalidades diversas das permitidas por lei, há o permanente risco de materialização dessa possibilidade.
10.	Da mesma forma, a probabilidade do direito está configurada na medida em que as provas evidenciam a tendência de consumação da irregularidade, consistente na utilização indevida daqueles recursos financeiros, seja para construção de ginásios esportivos seja para o pagamento de abono ou outras vantagens aos profissionais do magistério.
11.	Considerando que as irregularidades afetas aos procedimentos licitatórios estão sob análise do Tribunal de Contas do Estado do Maranhão, que, a propósito, suspendeu os certames - assumindo caráter de precedência à atuação desta Corte, conforme decidido pelo Plenário no Acórdão 683/2020 -, entendo, na linha defendida pela SeinfraUrbana, em nome dos princípios da eficiência e da racionalidade administrativa, que não deve o TCU se imiscuir nesse debate.
12.	Ante o exposto, acolhendo integralmente a manifestação da unidade instrutiva (peça 28) , cujos fundamentos adoto como razões de decidir, decido:
12.1.	determinar, cautelarmente, nos termos dispostos no art. 276, caput, do RITCU c/c art. 4º, inciso II, da Resolução-TCU 315/2020, ao Município de Tuntum/MA que se abstenha, até decisão definitiva de mérito deste Tribunal, de utilizar recursos dos precatórios do Fundef para pagamentos de complementações das remunerações dos profissionais do magistério em efetivo exercício no ensino fundamental público (regular, especial, indígena, supletivo, inclusive alfabetização de adultos) , compreendendo os professores e profissionais que exerceram atividades de suporte pedagógico, no período compreendido entre janeiro de 1998 e dezembro de 2006, conforme previsto no art. 2º da Lei Municipal nº 957/2019, visto que tais pagamentos conflitam com o entendimento perfilhado por este Tribunal no Acórdão 1962/2017-TCU-Plenário e no Acórdão 2866/2018-TCU-Plenário, ambos da relatoria do Ministro Walton Alencar Rodrigues, assim como para o pagamento de obras e serviços de engenharia não vinculados diretamente com ações de manutenção e desenvolvimento do ensino (concorrência nº 3/2020) , na forma preconizada no caput do art. 70 da Lei 9.394/1996;
12.2.	determinar, nos termos do art. 276, § 3º, do RI-TCU c/c art. 14, caput, da Resolução 315/2020, a oitiva do Município de Tuntum/MA, para, no prazo de 15 dias, se desejar, manifestar-se sobre os seguintes aspectos:
12.2.1. previsão de utilização dos recursos dos precatórios do Fundef  para pagamentos de complementações das remunerações dos profissionais do magistério em efetivo exercício no ensino fundamental público (regular, especial, indígena, supletivo, inclusive alfabetização de adultos) , compreendendo os professores e profissionais que exerceram atividades de suporte pedagógico, no período compreendido entre janeiro de 1998 e dezembro de 2006, conforme previsto no art. 2º da Lei Municipal nº 957/2019, o que conflita com o entendimento perfilhado por este Tribunal no Acórdão 1962/2017-TCU-Plenário e no Acórdão 2866/2018-TCU-Plenário, ambos da relatoria do Ministro Walton Alencar Rodrigues;
12.2.2. previsão de utilização dos recursos dos precatórios do Fundef para pagamento de obras e serviços de engenharia não vinculados diretamente com ações de manutenção e desenvolvimento do ensino (concorrência nº 3/2020) , na forma preconizada no caput do art. 70 da Lei 9.394/1996;
12.2.3. possibilidade de o TCU, na análise de mérito da presente denúncia, determinar, de forma definitiva, a não utilização dos recursos da complementação judicial do Fundef para o pagamento de despesas estranhas à manutenção e desenvolvimento do ensino, tais como as previstas no art. 2º da Lei Municipal nº 957/2019 e no edital da concorrência nº 3/2020, notadamente quanto às consequências práticas dessa determinação e quanto a eventuais alternativas que possam ser adotadas para solução dos apontamentos;
12.3. autorizar as demais medidas propostas nas alíneas "c" e "d" da instrução (peça 28, p. 10) ."
É o relatório.

não há.

Não atuou.

REPRESENTAÇÃO. DESVIO DE FINALIDADE NA UTILIZAÇÃO DE RECURSOS DE PRECATÓRIOS DO FUNDO DE MANUTENÇÃO E DESENVOLVIMENTO DO ENSINO FUNDAMENTAL E DE VALORIZAÇÃO DO MAGISTÉRIO (FUNDEF). LICITAÇÃO PARA CONSTRUÇÃO DE GINÁSIOS POLIESPORTIVOS. PERMISSÃO EM LEI MUNICIPAL PARA REMUNERAÇÃO DE PROFISSIONAIS DO MAGISTÉRIO EM EFETIVO EXERCÍCIO NO ENSINO FUNDAMENTAL PÚBLICO. CONTRARIEDADE AO ENTENDIMENTO PERFILHADO NO ACÓRDÃO 2.866/2018-TCU-PLENÁRIO. OITIVA PRÉVIA DO MUNICÍPIO. OMISSÃO. FUMAÇA DO BOM DIREITO E PERIGO NA DEMORA. DETERMINAÇÃO CAUTELAR A FIM DE EVITAR A MATERIALIZAÇÃO DAS ILICITUDES. OITIVA.

DENÚNCIA (DEN)

Secretaria de Fiscalização de Infraestrutura Urbana.

Trata-se de denúncia sobre possíveis irregularidades nas Concorrências 3 e 4/2020, promovidas pelo Município de Tuntum/MA com o objetivo de contratar obras e serviços de engenharia para construção de onze ginásios poliesportivos, no valor estimado de cerca de R$ 9,8 milhões, e obras e serviços de engenharia para reforma e ampliação de quinze unidades escolares, no valor de cerca de R$ 5,2 milhões, respectivamente, com recursos municipais e do Fundo de Manutenção e Desenvolvimento da Educação Básica (Fundeb) .
2.	Segundo as razões de decidir consubstanciadas no despacho transcrito no relatório precedente (peça 30) , determinei, cautelarmente, que o município em questão se abstenha de utilizar recursos dos precatórios do Fundef para: 
2.1.	pagamentos de complementações das remunerações dos profissionais do magistério em efetivo exercício no ensino fundamental público (regular, especial, indígena, supletivo, inclusive alfabetização de adultos) , apesar da possibilidade prevista na Lei Municipal 957/2019, visto que tais pagamentos conflitam com o entendimento perfilhado por este Tribunal no Acórdão 1962/2017-TCU-Plenário e no Acórdão 2866/2018-TCU-Plenário, ambos da relatoria do ministro Walton Alencar Rodrigues;
2.2.	pagamentos de obras e serviços de engenharia não vinculados diretamente com ações de manutenção e desenvolvimento do ensino (Concorrência 3/2020) , na forma preconizada no caput do art. 70 da Lei 9.394/1996, tendo em vista a previsão de utilização daqueles recursos para remuneração do contrato decorrente da Concorrência 3/2020, referente à construção de ginásios poliesportivos.
3.	A existência de lei municipal autorizando pagamentos de precatórios do citado fundo em finalidade diversa da permitida por lei federal e de licitação em curso, ainda que com eficácia suspensa pelo Tribunal de Contas do Estado do Maranhão, evidencia a fumaça do bom direito.
4.	O perigo na demora, por sua vez, está presente, em face da iminente possibilidade de utilização dos aludidos recursos federais por parte da municipalidade, atualmente depositados em conta judicial na Caixa Econômica Federal.
5.	Registro, ainda, que o município não se manifestou em fase anterior, quando chamado a se pronunciar nos autos (oitiva prévia - art. 276, § 2º, do Regimento Interno) , o que reforça a necessidade de concessão da tutela de urgência requerida pela unidade técnica.
	Ante o exposto, com amparo no disposto no art. 276, § 1º, do Regimento Interno, VOTO por que o Tribunal adote a minuta de acórdão que submeto à consideração deste Colegiado.
TCU, Sala das Sessões Ministro Luciano Brandão Alves de Souza, em 25 de novembro de 2020.
ANA ARRAES 
Relatora